臺灣高等法院刑事裁定　　　　　　　　　100年度毒抗字第6號
抗　告　人
即　被　告　楊火木
上列抗告人即被告因毒品危害防制條例案件，不服臺灣臺北地方
法院民國99年12月16日裁定（99年度毒聲字第812號），提起抗
告，本院裁定如下：
    主  文
抗告駁回。
    理  由
一、原裁定意旨以：聲請意旨略以被告楊火木基於施用第一級毒
    品海洛因之犯意，於民國99年6月17日中午12時許為臺灣板
    橋地方法院檢察署觀護人採尿時回溯96小時內某時，在不詳
    地點施用海洛因1次；復於同年9月23日上午10時許為該署觀
    護人採尿時回溯96小時內某時，在不詳地點施用海洛因1次
    ，爰依毒品危害防制條例第20條第1項規定，聲請裁定將被
    告送勒戒處所觀察、勒戒等語。原審經核全案卷證，認被告
    楊火木施用第一級毒品犯行明確，聲請並無不合，應將被告
    送勒戒處所觀察、勒戒。
二、抗告意旨略以：抗告人即被告楊火木患有慢性阻塞性肺炎，
    於99年9月12日至99年9月16日至行政院衛生署雙和醫院（下
    稱雙和醫院）住院治療，99年9月18日至99年9月25日及99年
    10月13日至99年10月22日至耕莘醫院住院治療，住院期間服
    用多種藥物，出院後因無法入睡及咳嗽不止，服用乾草止咳
    水及安眠藥等藥物，故因多重藥物影響以致尿液呈嗎啡之陽
    性反應，又抗告人患有慢性阻塞性肺炎，常常氣喘發作，發
    作時需用氧氣製造機協助呼吸，故不適合觀察、勒戒云云。
三、按海洛因為毒品危害防制條例第2條第2項第1款所列之第一
    級毒品，犯該條例第10條第1項之施用第一級毒品罪者，檢
    察官應聲請法院裁定，令被告入勒戒處所觀察、勒戒，其期
    間不得逾2月，同條例第20條第1項定有明文。查：抗告人於
    99年6月17日上午11時54分許及同年9月23日上午9時55分許
    2次遭觀護人採集之尿液，經送臺灣尖端先進生技醫藥股份
    有限公司（下稱臺灣尖端公司）以酵素免疫分析法及氣相層
    析質譜儀法鑑定結果，均呈嗎啡及可待因陽性反應，有該公
    司濫用藥物檢驗報告2份附卷可稽（見99年度毒偵字第5747
    號卷第4頁、99年度毒偵字第8184號卷第4頁）；此雙重檢驗
    方法作藥物及其代謝產物之定性及定量分析，幾乎不會有偽
    陽性反應，亦即如尿液中未含有煙毒反應者，即不可能產生
    因藥物所引起之偽陽性反應，有行政院國軍退除役官兵輔導
    委員會榮民總醫院83年4月7日（83）北總內字第03039號函
    可參。又施用海洛因後，在人體內將迅速水解成6-monoacet
    yl morphine，轉變成嗎啡，再循嗎啡之代謝途徑排出體外
    ，80%以上於施用24小時內自尿液中排出，亦有行政院衛生
    署藥物食品檢驗局81年5月9日（81）藥檢壹字第006431號函
    可憑，足見施用海洛因之人，其尿液可檢出該成分之最大時
    限約為24小時，可見抗告人於各該次觀護人採尿前回溯24小
    時內某時，確有施用海洛因甚明。抗告人於偵查中辯稱：伊
    患有氣喘及肺炎，每3個月至亞東紀念醫院就醫1次，於99年
    6月間驗尿前之同年5月份曾就診領藥服用，可能該等藥物內
    含管制藥品云云，固據其提出亞東紀念醫院藥袋7件為證（
    見99年度毒偵字第574 7號卷第22至28頁），然經檢察官函
    請亞東紀念醫院查閱文獻資料結果，該等藥袋上所載之各種
    處方藥品，均不會代謝成嗎啡或可待因，故在正常情況下，
    尿液檢測應不至於出現嗎啡或可待因陽性反應乙節，有卷附
    該院99年8月18日亞藥字第0994100822號函足憑（見99年度
    毒偵字第5747號卷第31頁），顯見抗告人所辯，洵屬無稽；
    抗告人又辯稱：於99年9月12日至99年9月16日至雙和醫院住
    院治療，99年9月18日至99年9月25日及99年10月13日至99年
    10月22日耕莘醫院住院治療，住院期間服用多種藥物，出院
    後亦因無法入睡及咳嗽不止，服用乾草止咳水及安眠藥等藥
    物，因多重藥物以致尿液呈嗎啡之陽性反應云云，惟按海洛
    因經人體代謝後，在尿液中會產生單乙醯嗎啡、游離態嗎啡
    及大量結合態嗎啡，不會代謝產生可待因。但非法濫用之海
    洛因毒品在製造過程中常含有少量雜質乙醯可待因，乙醯可
    待因經人體代謝後，在尿液中會產生可待因，因此非法施用
    海洛因毒品者，在尿液中可檢出較大量之嗎啡成分及較少量
    可待因成分。另可待因服用後經人體代謝，在尿液中會產生
    游離態可待因、游離態嗎啡、結合態可待因及結合態嗎啡，
    因可待因代謝率較嗎啡快，因此在治療過程，尿液可待因含
    量大於嗎啡含量。美國國家濫用藥物研究所（National Ins
    titute of Drug Abuse, NIDA）基於上揭理論提出：「尿液
    中總可待因（游離態＋結合態）含量大於300ng/ml，且嗎啡
    與可待因含量比例小於2比1時，判定為使用可待因」。國內
    所有尿檢單位均參考此一標準作為研判之依據。國內常用的
    鎮咳藥物如複方甘草合劑錠（或溶液）、綜合感冒藥（含可
    待因），因藥物內含有嗎啡或可待因成分，服用後在尿液中
    會產生嗎啡及可待因成分，此與施用海洛因毒品之情形相似
    ，但在嗎啡與可待因相對含量上有所差異，可作為研判之參
    考等情，有法務部法醫研究所93年10月13日法醫毒字第0930
    003574號函1紙在卷可憑。本件抗告人99年9月23日之尿液經
    檢驗後可待因及嗎啡相對之含量各為510ng/ml、1700ng/ml
    ，有上開臺灣尖端公司濫用藥物檢驗報告附卷可憑（見99年
    度毒偵字第8184號卷第4頁），經核其尿液中嗎啡與可待因
    含量比例高達3.33比1，與嗎啡與可待因含量比例小於2比1
    時，可判定為使用可待因之差距甚遠；再抗告人並無提出止
    咳水及安眠藥處方用藥，是抗告人是否確實服用含有鴉片丁
    成分之咳嗽藥水或安眠藥，亦非無疑，縱認抗告人前揭所辯
    屬實，惟依據抗告人尿液呈現嗎啡與可待因相對含量之比例
    ，揆諸上開說明，抗告人顯非僅服用含有嗎啡或可待因成分
    之藥物，至為明確，況抗告人既於99年7月30日應訊時已悉
    其驗尿結果呈嗎啡陽性反應，而自稱疑係服藥所致，衡情理
    應向其就診醫師反應上情、要求醫師特別留意用藥成分，俾
    免再遭質疑施用毒品，然其嗣後於同年9月23日採集之尿液
    經送驗結果，竟又呈嗎啡陽性反應，顯與常情相違，益徵其
    尿液呈嗎啡陽性反應乙節，與服用該等處方藥無涉，其應有
    施用海洛因之行為至明，抗告人所辯：尿液含嗎啡成分係服
    用治療氣喘及肺炎之藥物，或服用咳嗽藥水及安眠藥等多重
    藥物所致云云，洵屬犯後因恐遭裁定送觀察勒戒所為之託詞
    ，不足採信。至抗告意旨所稱：抗告人患有慢性阻塞性肺炎
    ，常常氣喘發作，發作時須用氧氣製造機協助呼吸，故不適
    合觀察勒戒云云，縱然非虛，亦與施用毒品犯行無涉，不得
    據此解免依法應受之觀察、勒戒處分，其執行應由檢察官卓
    定，倘抗告人如須回診追蹤病情，自得聲請戒治處所先行診
    斷或戒護就醫，附此敘明。綜上，原裁定以抗告人確有施用
    第一級品海洛因之犯行，裁定將其送勒戒處所觀察、勒戒，
    其認事用法，並無不當，本件抗告為無理由，應予駁回。
四、據上論斷，應依刑事訴訟法第412條，裁定如主文。
中    華    民    國    100    年    1    月    7     日
                  刑事第十一庭  審判長法  官  許宗和
                                      法  官  趙功恆
                                      法  官  潘進柳
以上正本證明與原本無異。
不得再抗告。
                                      書記官  任正人
中    華    民    國   100    年    1     月    7     日